最高法院民事判決　　　　　　　　　　111年度台上字第938號
上　訴　人　陳 淑 容
　　　　　　王 傳 宏

　　　　　　王 佩 雯

　　　　　　王 宜 均

　　　　　　王 宜 后
　　　　　　王 瑛 瑛

　　　　　　王 貴 洲
　　　　　　林 俊 銘
　　　　　　林 增 興
　　　　　　林 漢 堂
　　　　　　林 茂 榮
　　　　　　林 宗 珀
　　　　　　陳 慶 璋

　　　　　　陳 國 璋
　　　　　　陳 憲 璋
　　　　　　陳 端 肅

　　　　　　陳 秀 媛
　　　　　　周 王 樓
　　　　　　郭 碧 惠
　　　　　　李 宏 明
　　　　　　李 冠 賢
　　　　　　李 家 畇
　　　　　　李 維 庭
　　　　　　李 香 君
　　　　　　李 香 蘭
　　　　　　李 螢 欣
　　　　　　王 陳 美
　　　　　　王 勇 杰
　　　　　　王 仲 仁
　　　　　　王 羿 姍
　　　　　　王 家 盛

　　　　　　王 建 邦

　　　　　　王 宗 邦
　　　　　　鄭 王 愛
　　　　　　林 王 妙
　　　　　　張王素秀
　　　　　　王 素 委
　　　　　　王 小 娃
　　　　　　邱葉秀惠
　　　　　　林 王 慧
　　　　　　王 淑 惠
　　　　　　王 淑 靜
　　　　　　洪 淑 月
　　　　　　王 譽 勲
　　　　　　王 識 誠
　　　　　　王 姿 乃

　　　　　　王 月 英
共　　　同
訴訟代理人　蔡 文 燦律師
被 上訴 人　財政部國有財產署

法定代理人　曾 國 基
參　加　人　行政院農業委員會桃園區農業改良場

法定代理人　郭 坤 峯
上列當事人間請求確認土地所有權存在等事件，上訴人對於中華
民國110年10月26日臺灣高等法院第二審判決（110年度重上字第
242號），提起上訴，本院判決如下：
    主  文
上訴駁回。
第三審訴訟費用由上訴人負擔。
    理  由
本件上訴人主張：日據時期坐落臺北州○○郡○○庄○○○字○
○○第35番地土地（下稱第35番地土地）登記為王雨露、王水、
王添雲（下稱王雨露等3 人）、王富和、王江河共有，王雨露應
有部分8分之5，其餘共有人應有部分各32分之3，該土地於昭和7
年4月16日處分削除，翌年1月9 日河川敷地閉鎖登記。嗣第35番
地土地浮覆，原所有人之所有權當然回復。王雨露等3 人先後於
民國33年0月00日、92年0月0 日、90年00月00日死亡，渠等之繼
承人為如原判決附表（下稱附表）一、二、三所示之上訴人及上
訴人以外之人（下合稱王雨露等繼承人）。第35番地土地浮覆後
，與其他土地合併新編地號，其中編為新北市○○區○○○段○
○○小段第00、00、00地號土地（下稱第63地號等3 筆土地）如
原判決附圖編號63⑴、64⑴、66⑴所示部分（下稱系爭土地），
為原第35番地土地之一部，並於66年9月5日以「新登錄」為原因
，辦理所有權登記為臺灣省所有，再於88年10月19日以「接管」
為原因登記為國有（下合稱系爭登記），由參加人管理，妨害王
雨露等繼承人對系爭土地所有權之行使等情，依民法第767條第1
項中段、第828條第2項、第821條，地籍測量實施規則第205條第
1項第8款規定，求為確認系爭土地為王雨露等繼承人按附表一、
二、三所示應有部分公同共有；被上訴人應將系爭土地自第63地
號等3 筆土地辦理分割登記，並塗銷系爭土地如各附表所示應有
部分之系爭登記之判決。
被上訴人則以：第35番地土地浮覆後是否坐落第63地號等3 筆土
地內，尚有疑義，且原所有人之所有權應經主管機關核准，始得
回復。況上訴人之請求權已罹於15年消滅時效，其提起確認之訴
欠缺確認利益等語，資為抗辯。
原審以：第35番地土地為王雨露等3 人與王富和、王江河共有，
王雨露應有部分8 分之5，其餘共有人應有部分各32分之3，該土
地於昭和7年4月16日處分削除，翌年1月9日河川敷地閉鎖登記；
嗣第35番地土地浮覆，系爭土地為土地浮覆後之部分土地，於66
年9月5日以「新登錄」為原因，辦理所有權登記為臺灣省所有，
於88年10月19日以「接管」為原因登記為國有，參加人為管理人
；王雨露等3人先後於33年6月25日、92年1月3日、90年12月17日
死亡，渠等之繼承人如附表一、二、三所示，為兩造所不爭執，
並有新北市樹林地政事務所109年12月8日函附卷可稽。次查土地
法第12條第1 項所謂私有土地因成為公共需用之湖澤或可通運之
水道，其所有權視為消滅，並非土地物理上之滅失，所有權亦僅
擬制消滅，當該土地回復原狀時，依同條第2 項規定，原土地所
有人之所有權當然回復，無待申請地政機關核准。系爭土地既已
浮覆，王雨露等繼承人之所有權即當然回復。惟按請求權因15年
間不行使而消滅，民法第125 條前段定有明文。系爭土地並未依
我國法令登記為王雨露等3 人或其繼承人所有，上訴人行使所有
人回復請求權或除去妨害請求權，有民法第125 條消滅時效規定
之適用。系爭土地辦理「新登錄」登記及「接管」登記之時間依
序為66年9月5日及88年10月19日，上訴人或其被繼承人自登記時
起即得行使除去妨害請求權，其未舉證有何時效中斷或客觀上不
能行使之障礙事由，遲至109年9月8 日始提起本件訴訟，已逾15
年，被上訴人為時效抗辯，洵屬有據；上訴人請求確認所有權存
在，無確認利益；渠等請求辦理土地分割登記，無權利保護必要
。故上訴人依民法第767條第1項中段、第828條第2項、第821 條
，地籍測量實施規則第205條第1項第8 款規定，請求確認系爭土
地為王雨露等繼承人按附表一、二、三所示應有部分公同共有；
命被上訴人將系爭土地自第63地號等3 筆土地辦理分割登記，及
塗銷系爭土地如各附表所示應有部分之系爭登記，為無理由，不
應准許。爰維持第一審所為上訴人敗訴之判決，駁回其上訴。
查日據時期已登記之土地，因成為河川、水道經塗銷登記，臺灣
光復後土地浮覆，原所有權人未依我國法令辦理土地總登記，於
該土地登記為國有後，其依民法第767條第1項規定行使物上請求
權時，有消滅時效規定之適用，為本院民事大法庭110 年度台上
大字第1153號裁定就此類事件作出之統一見解，自應受拘束。原
審本此見解，為上訴人敗訴之判決，經核於法並無違誤。上訴論
旨，指摘原判決違背法令，求予廢棄，非有理由。
據上論結，本件上訴為無理由。依民事訴訟法第481條、第449條
第1項、第78條，判決如主文。
中    華    民    國   111    年    4     月    21    日
                      最高法院民事第一庭
                          審判長法官  陳  國  禎  
                                法官  鄭  純  惠  
                                法官  高  榮  宏  
                                法官  王  金  龍  
                                法官  李  瑜  娟  
本件正本證明與原本無異
                                      書  記  官
中    華    民    國   111    年    4     月    27    日